---
title: "Demanda por Ferfilizantes"
subtitle: "Trabalho de Conclusão em Time Series"
author: "Dieggo Henrique"
output: 
  pdf_document:
    toc: true
    number_section: true
---

```{r setup, include=FALSE}
knitr::opts_chunk$set(
  echo       = FALSE,  # Não mostrar o codigo
  include    = TRUE,   # Incluir a figura
  fig.width  = 7,      # Tamanho do gráfico
  fig.height = 3,      # Altura do gráfico
  warning    = FALSE,  # Avisos
  message    = FALSE   # Mensagens
  )

# Bibliotecas Utilizadas
library(tidyverse)  # Manipulação de dados
library(readxl)     # Leitura de excel
library(BETS)       # Acesso a Dados economicos
library(fpp2)       # Trabalhando com ts
library(TSstudio)   # Vizualizações
library(ggplot2)    # Gráficos
library(gridExtra)  # Complemento das Vizualizações
library(tseries)    # Trabalahndo com séries temporais
library(kableExtra) # Personalizando tabelas
```

\newpage
# Introdução

O agronegócio desempenha um importante papel na geração de riqueza no Brasil. Nas últimas décadas, o setor conviveu com inovações em produção e a Empresa Brasileira de Pesquisa Agropecuária – EMBRAPA, tem um papel relevante neste processo.  

O agronegócio efetua anualmente elevados investimentos que retroalimenta toda uma gama de cadeias econômicas, além de contribuir com uma maior eficiência e eficácia na produção de alimentos. Neste quesito, o consumo de fertilizantes ocupa uma parcela signiﬁcativa dos investimentos realizados. 

A Empresa Agro TS contratou os nossos seviços para realizarmos a previsão de demanda por fertilizande para diversas culturas (milho, soja, algodão, amendoin, feijão, trigo, etc.). Essa decisão foi tomada pela diretoria para que a empresa possa, com essa informação, realizar a projeção do seu orçamento de 2022 da melhor forma possivel e com as tecnicas mais avançadas de previsão que o mercado possui.  

## Base de dados

Dados extraídos da Associação Nacional de Defensivos Agrícolas - ANDA referentes ao volume de fertilizantes entregues ao mercado. Série em mil toneladas. Período de jan-1998 até out-2021^[[http://anda.org.br/wp-content/uploads/2022/01/Principais_Indicadores_2021.pdf](http://anda.org.br/wp-content/uploads/2022/01/Principais_Indicadores_2021.pdf)]


## Leitura da base de dados

O início da série é em Janeiro de 1998, tendo o seu fim em outubro de 2021. Para que realizemos a previsão da Demanda de Fertilizantes para o orçamento de 2022 da Empresa Agro TS. 

No gráfico abaixo podemos observar o comportamento da série de dados. 



```{r dataset}
# Leitura da Base de dados e transformando em ts
demanda <- read_excel("Fertilizantes.xlsx") 

# Transformando a serie em ts
ts.demanda <- stats::ts(demanda$fertilizantes, frequency = 12, start = c(1998,1), end = c(2021,10))

# Vizualização dos dados
ggplot2::autoplot(ts.demanda, col = "cyan4") +
  ggplot2::theme_classic() +
  ggplot2::labs(title = "Demanda por Fertilizantes \n (Jan-1998 a Out-2021)",
                x = "Período",
                y = "Demanda (ton)",
                caption = "Fonte: ANDA período de jan-1998 até out-2021.") +
  ggplot2::theme(plot.title = element_text(size = 12, face = "bold", hjust = 0.5),
                 axis.title = element_text(size = 9, face = "italic"))
```

Pela a análise do gráfico acima, observamos que a série temporal possui uma tendencia^[Esta componente será observada quando a série temporal seguir uma determinada direção, crescente ou decrescente, e não necessariamente linear.] crescente, com picos sazonais^[Padrão que se repete com uma certa periodicidade dentro de um ano (exemplo: semanal, mensal etc.). Descreve um comportamento cíclico de curto prazo que pode ser observado várias vezes dentro da série especificada.] ao longo do ano. As ocilações, que podemos perceber no gráfico podem estar relacionado ao período de plantio e colheita (sazonalidade do setor). 


## Análise Exploratória da Série Temporal.

Nesta etapa, o intuito é aprender ainda mais com os dados, para que assim possamos gerar valor para a empresa que demandou os serviços. Antes de cortarmos a série iremos verificar indicadores de tendências da série por meio dos gráficos. 


```{r, echo=FALSE, include=FALSE}
# Tabela de Distribuição de frequências
library(lubridate)
DemandaFreq <- demanda %>% 
  mutate(data = data, as.Date(data)) %>%
  select(-1);DemandaFreq
```

```{r, echo=FALSE}
DemandaFreq <- DemandaFreq %>% 
  mutate(Ano = year(`as.Date(data)`)) %>%
  select(Ano, fertilizantes) %>% 
  group_by(Ano) %>%
  summarise(TotalAno = sum(fertilizantes, na.rm = TRUE)) %>%
  mutate(Frequencia = TotalAno/sum(TotalAno),
         Percentual = round(100 * Frequencia,2)) %>%
  select(Ano, Percentual) %>%
  kableExtra::kable() 

  
DemandaFreq
```

Comparando 1998 a 2021, observa-se uma grande demanda na série, consultando o calendário agrícola, observa-se que entre e Abril a Novembro do ano seja o período de plantio da maioria das lavouras, e de dezembro a abril o período de colheta da maioria das lavouras.


```{r TendenciaLine, echo=FALSE}
# Boxplot Demanda por fertilizante
# Sazonalidade por fertilizante
ggseasonplot(ts.demanda, year.labels = TRUE, year.label.left = TRUE) +
  ylab("Demanda (ton)") + xlab("Mês") +
  ggtitle("Demanda por Fertilizantes \n (Jan-1998 a Out-2021)") +
  theme_classic() +
  theme(plot.title = element_text(size = 14, hjust = 0.5, face = "bold"),
        axis.title = element_text(size = 9, face = "italic"))
```


Observa-se no `boxplot` que há uma tendência de sazonalidade a partir de maio normalizando em dezembro por ano com seus valores médios.


```{r tendencia, echo=FALSE, fig.width  = 7, fig.height = 4}
# Boxplot Demanda por fertilizante
boxplot(ts.demanda~cycle(ts.demanda),
        col = rep(c("gold","darkgreen","blue", "red"), each=3),
        xlab="Meses", ylab= "Demanda (ton)", 
        ylim = c(0,6000),
        main ="Demanda por Fertilizantes \n (Jan-1998 a Out-2021)",
        par(bg="white"))
```

```{r}
# Base para Plotar o Histograma no ggplot2
# calculando a média ddos dados
media <- mean(demanda$fertilizantes, na.rm = TRUE)
# calculando o desvio padrão
devpad <- sd(demanda$fertilizantes, na.rm = TRUE) 
# Teste de shapiro-wilk
shapiro <- shapiro.test(demanda$fertilizantes)
# p-valor do teste de shapiro
p_valor.shapiro <- round(shapiro$p.value, 2)
# Estatistica do teste
estatis.shapiro <- round(shapiro$statistic, 2)

options(scipen = 999)
#-------------------------------------------
# definindo o conjunto de dados e a variável
ggplot(demanda, aes(x=demanda$fertilizantes)) + 
  # E plotando o histograma com densidade
  geom_histogram(aes(y = ..density..),
                 # Definindo a cor de preenchimento
                 bins = 30, fill = "cyan4",
                 # Definindo a cor do contorno
                 col = alpha("red",.3)) +
  # gerando a linha da distribuição
  geom_function(fun = dnorm, args = list(mean = media, sd = devpad),
                col = "tomato", lwd = 1.5, lty = 4) +
  # labels do gráfico
  labs(title = "Distribuição da demanda por Fertilizante",
       x = "Demanda de Fertilizante",
       y = "Densidade ",
       caption = "Fonte: ANDA período de jan-1998 até out-2021.") +
  # Inclusão do teste Shapiro-Wilk e o seu p-valor
  annotate("text", x = 4000, y = 0.0004, size = 4.1,
           label = paste0("Shapiro-Wilk = ", estatis.shapiro)) +
  annotate("text", x = 4000, y = 0.00035, size = 4.1,
           label = paste0("p-value = ", p_valor.shapiro)) + 
  # Definindo o tema do gráfico
  theme_classic() +
  theme(plot.title = element_text(size = 16, face = "bold", hjust = 0.5))
```

\newpage
# Modelo de Holt-Winter Aditivo e Multiplicativo

## Decomposição das Series Temporais

De acordo com a decomposição clássica de séries temporais, uma ST pode ser decomposta em quatro componentes não observáveis: tendência, ciclo, sazonalidade e erro.

Geralmente as componentes de tendência e ciclo permanecem agregadas devido ao número de observações da ST não ser suficiente para uma boa estimativa da componente de ciclo separadamente.

Aqui iremos decompor as séries em `aditiva` e `multiplicativa`.

```{r}
# Janela em 2009
DemandaCorte <- ts.demanda %>% 
  stats::window(frequency = 12,      # Frequência da `ts`
                start = c(2007,01),  # Início da Time serie
                end = c(2021,10)     # Fim da Time Serie 
                )

# DECOMPOSIÇÃO SERIE TEMPORAL ADITIVA
DecomposeAdditive <- DemandaCorte %>% 
  stats::decompose(type = "additive") 

# DECOMPOSIÇÃO SERIE TEMPORAL MULTIPLICATIVA
DecomposeMulti <- DemandaCorte %>% 
  stats::decompose(type = "multiplicative")

# Plotando os gráficos da decomposição
PlotDecompAdd  <- autoplot(DecomposeAdditive, col = "cyan4") + theme_classic()
PlotDecompMult <- autoplot(DecomposeMulti, col = "darkcyan") + theme_classic()

# Vizualizar os dados um ao lado do outro
grid.arrange(PlotDecompAdd, PlotDecompMult, nrow = 1, ncol = 2)
```

Tanto na decomposição ativiva quanto na multiplicativa a tendencia da série é Crescente. Pelo comportamento das series, ela possui uma caracteristica mais multiplicativa.

## Modelo de Holt-Winters

Este modelo é uma extensão feita por Winters em 1960 ao modelo de Holt com o intuito de capturar o efeito sazonal.  

O modelo segue a mesma proposta de equação vista na Suavização Exponencial de Holt com a inclusão de uma equação adicional para a sazonalidade. O modelo HW é adequado para séries de comportamento mais geral, uma vez que na prática a maioria das séries encontradas apresentam a componente de sazonalidade.

### Modelo Aditivo

Para a previsão do modelo aditivo consideramos uma rojeção de 48 meses com 60% de confiança. Os resultados mostraram que a projeção conseguiu capturar as sazonalidades do modelo.

```{r}
# MODELO HW ADITIVO: AJUSTE SAZONAL
HoltWinterDemandaAddit <- hw(DemandaCorte, 
                             seasonal = "additive", 
                             h = 48, level = 60)

# Gerando o gráfico
autoplot(DemandaCorte, series = "Original") +
  autolayer(HoltWinterDemandaAddit$fitted, 
            series = "HW Aditivo",  showgap = FALSE) +
  autolayer(HoltWinterDemandaAddit, 
            serie = "Previsão HW Aditivo h = 48",  showgap = FALSE) + 
  ggtitle("Demanda por Fertilizante - Holt-Winters Aditivo (2021-2025)") + 
  ylab("Demanda (ton)") + xlab("Período") + 
  theme_classic() +
  theme(plot.title = element_text(size = 14, face = "bold", hjust = 0.5),
        axis.title = element_text(size = 9, face = "italic"),
        legend.position = "top", legend.title=element_blank() )
```

### Modelo Multiplicativo

Para a previsão do modelo multiplicativo também consideramos uma rojeção de 48 meses com 60% de confiança. Os resultados mostraram que a projeção conseguiu capturar as sazonalidades do modelo semelhante ao exemplo aditivo.

```{r}
#-----------------------------------------
# MODELO HW MULTIPLICATIVO: AJUSTE SAZONAL
HoltWinterDemandaMult <- hw(DemandaCorte, 
                            seasonal = "multiplicative", 
                            h = 48, level = 60)


autoplot(DemandaCorte, series = "Original") +
  autolayer(HoltWinterDemandaMult$fitted, 
            series = "HW Multiplicativo", 
            showgap = FALSE) +
  autolayer(HoltWinterDemandaMult, 
            serie = "Previsão HW Multiplicativo h = 48",
            showgap = FALSE) + 
  ggtitle("Demanda por Fertilizante - Holt-Winters Multiplicativo (2021-2025)") + 
  ylab("Demanda (ton)") + xlab("Período") + 
  theme_classic() +
  theme(plot.title = element_text(size = 14, face = "bold", hjust = 0.5),
        axis.title = element_text(size = 9, face = "italic"),
        legend.position = "top", legend.title=element_blank() )

```

## Qual o modelo melhor se adequa a amostra?

```{r}
# Acuracia dos Modelos, quanto menor o erro melhor
# PARAMETROS DE ERRO: HW-ADITIVO
AccuracyAddRMSE <- round(accuracy(HoltWinterDemandaAddit)[,2],2)
AccuracyAddMAPE <- round(accuracy(HoltWinterDemandaAddit)[,5],2)

# PARAMETROS DE ERRO: HW-MULTIPLICATIVO
AccuracyMultRMSE <- round(accuracy(HoltWinterDemandaMult)[,2],2)
AccuracyMultMAPE <- round(accuracy(HoltWinterDemandaMult)[,5],2)


# Gerando os dois modelos em um unico gráfico
autoplot(DemandaCorte, series = "Original") +
  autolayer(HoltWinterDemandaAddit, 
            series = "Previsão HW Aditivo h = 48",  
            showgap = FALSE) +
  autolayer(HoltWinterDemandaMult, 
            serie = "Previsão HW Multiplicativo h = 48",
            showgap = FALSE) + 
  # Titulo dos eixos
  ggtitle("Demanda por Fertilizante 2021 a 2025 (Holt-Winters)") + 
  ylab("Demanda (ton)") + xlab("Período") + 
  # Tema do Gráfico
  theme_classic() +
  theme(plot.title = element_text(size = 16, face = "bold", hjust = 0.5),
        axis.title = element_text(size = 9, face = "italic"),
        legend.position = "top", legend.title=element_blank() ) + 
  annotate("text", x = 2012, y = 7000, size = 4.1, col = "darkgreen",
           label = paste0("RMSE Additivo = ", AccuracyAddRMSE) ) +
  annotate("text", x = 2012, y = 6800, size = 4.1, col = "blue",
           label = paste0("RMSE Multiplicativo = ", AccuracyMultRMSE) ) +
  annotate("text", x = 2012, y = 6400, size = 4.1,col = "darkgreen",
           label = paste0("MAPE Additivo = ", AccuracyAddMAPE) ) +
  annotate("text", x = 2012, y = 6200, size = 4.1, col = "blue",
           label = paste0("MAPE Multiplicativo = ", AccuracyMultMAPE) )
```

Ao compararmos os erros do Modelo Aditivo e Multiplicativo, considerando o MAPE^[Erro Médio Absoluto Percentual] e o RMSE^[Raiz do Erro Médio Quadrado], consideramos o melhor modelo o Multiplicativo, pois evidencia os menores erros.

## Treinando o modelo

Nesta etapa consideramos separar a base de dados em treino `(end = c(2017,12))` e teste `(start = c(2018,1))` utilizando o modelo multiplicativo. 

O resultado foi bem satisfatórios.

```{r}
# Modelo Aditivo
DemandaTreino <- window(DemandaCorte, end = c(2018,12))
DemandaTeste <- window(DemandaCorte, start = c(2019,1))

# Treinando o modelo Aditivo
DemandaTreinoWHM_Addit <- hw(DemandaTreino, 
                             seasonal = "additive", 
                             h = 34, 
                             level = 0)

# Treinando o modelo Multiplicativo
DemandaTreinoWHM_Multi <- hw(DemandaTreino, 
                             seasonal = "multiplicative", 
                             h = 34, 
                             level = 0)


# A acurácia do modelo.
round(accuracy(DemandaTreinoWHM_Addit),2) %>% kableExtra::kable()
round(accuracy(DemandaTreinoWHM_Multi),2) %>% kableExtra::kable()


autoplot(DemandaTreino)+
  autolayer(DemandaTreinoWHM_Addit, 
            series = "Previsão HW Aditivo", 
            lwd = 0.5,  showgap = FALSE)+
  autolayer(DemandaTreinoWHM_Multi, 
            series = "Previsão HW Multiplicativa", 
            lwd = 0.5,  showgap = FALSE) +
  autolayer(DemandaTeste, 
            serie = "Realizado", lwd = 0.5) + 
  ggtitle("Previsão de Demanda de Fertilizante Holt-Winters")+
  ylab("Treino da Demanda") + xlab("Período") + 
  theme_classic() +
  theme(legend.position = "top", legend.title = element_blank(),
        axis.title = element_text(size = 9, face = "italic"),
        plot.title = element_text(size = 16, face = "bold", hjust = 0.5))
  
```



# Projeção com o modelos SARIMA(p,d,q)(P,D,Q)[s]

Plotar os correlogramas ACF e PACF e verificar a estacionariedade da série temporal.  O pacote TStudio tem a função ts_cor() que é bem interessante. Vale a pena dar um visitada no sítio deste pacote indiano. 

```{r}
ACFDemanda <- ggAcf(DemandaCorte, lag.max = 120)
PACFDemanda <- ggPacf(DemandaCorte, lag.max = 120)
gridExtra::grid.arrange(ACFDemanda, PACFDemanda, nrow = 1)
```

```{r}
ModeloDemanda <- auto.arima(DemandaTreino,
                            seasonal = T,
                            # Se TRUE, fará a seleção passo a passo (mais rápido).
                            stepwise = F,
                            # Aprox pela doma dos quadrados
                            approximation = F);ModeloDemanda
```


```{r}
#---------------------------------
# TESTE ADF
# Ho. A série não é estacionária
# H1: A serie é estacionaria

adf.test(DemandaTreino)
# Rejeita H0:: p-value = 0.01
```

```{r}
#---------------------------------
# Pelo KPSS
# Ho. A série é estacionaria
# H1: A série não é estacionaria
kpss.test(DemandaTreino)
# Rejeita H0:: p-value = 0.01
```

```{r}
#---------------------------------
# PHILLP-PERRON
# Ho. A série não é estacionaria
# H1: A serie é estacionaria

pp.test(DemandaTreino)
# Rejeita H0:: p-value = 0.01
```

```{r}
PrevisaoAutoArima <- forecast(DemandaTreino, h = 48, level = 0)
PrevisaoAutoArima
```

```{r}
autoplot(DemandaTreino)+
  autolayer(DemandaTeste, 
            serie = "Realizado", lwd = 0.5) + 
    autolayer(PrevisaoAutoArima$fitted, 
            series = "Previsão Modelo Auto-Arima", 
            lwd = 0.5,  showgap = FALSE) +
  ggtitle("Previsão de Demanda de Fertilizante (Auto-Arima)")+
  ylab("Treino da Demanda") + xlab("Período") + 
  theme_classic() +
  theme(legend.position = "top", legend.title = element_blank(),
        axis.title = element_text(size = 9, face = "italic"),
        plot.title = element_text(size = 16, face = "bold", hjust = 0.5))
```

# Conclusão

Por final iremos calcular o AICc dos modelos Multiplicativo e Auto Arima para que possamos estimar a demanda futura por Fertilizante, ao qual será muito útil para elaboração dos orcamentos das empresas e do governo.

```{r}
AICAutoArima <- round(AIC(ModeloDemanda),2)
AICHoltWintwrMulti <- round(AIC(DemandaTreinoWHM_Multi$model),2)


# Gerando a comparação dos Models
# Modelo Original
autoplot(DemandaTreino)+
  autolayer(PrevisaoAutoArima$fitted, 
            series = "Previsão Modelo Auto-Arima", 
            lwd = 0.5,  showgap = FALSE)+
    autolayer(DemandaTreinoWHM_Multi, 
            series = "Previsão HW Multiplicativa", 
            lwd = 0.5,  showgap = FALSE)+
  autolayer(DemandaTeste, 
            serie = "Realizado", lwd = 0.5) + 
  ggtitle("Previsão de Demanda de Fertilizante (Auto-Arima)")+
  ylab("Treino da Demanda") + xlab("Período") + 
  theme_classic() +
  theme(legend.position = "top", legend.title = element_blank(),
        axis.title = element_text(size = 9, face = "italic"),
        plot.title = element_text(size = 16, face = "bold", hjust = 0.5)) +
  # Resultado de Akaike
  annotate("text", x = 2010, y = 5000, size = 4.1,
           label = paste0("AIC Auto Arima = ", AICAutoArima) ) +
  annotate("text", x = 2010, y = 4800, size = 4.1,
           label = paste0("AIC HW Multiplicativo = ", AICHoltWintwrMulti) ) +
    # Tema do gráfico
  theme_classic() +
  # Plotagem das labels
  ggtitle("Previsão da Demanda por Fertilizante") +
  xlab("Período") + ylab("Demanda (ton)") +
  # Formato das labels (titulo, eixos e legenda) no gráfico
  theme(plot.title = element_text(size = 16, face = "bold", hjust = 0.5),
        axis.title = element_text(size = 9, face = "italic"),
        # Posicionaodo a legenda e removendo o titulo da legenda
        legend.position = "top", legend.title=element_blank() )
  
```


# Projeção da demanda futura por fertilizante com o Modelo Auto Arima

```{r}
ModeloDemanda <- auto.arima(DemandaCorte,
                            seasonal = T,
                            # Se TRUE, fará a seleção passo a passo (mais rápido).
                            stepwise = F,
                            # Aprox pela doma dos quadrados
                            approximation = F);ModeloDemanda

PrevisaoAutoArima <- forecast(ModeloDemanda, h = 14)

autoplot(DemandaCorte) + 
  autolayer(PrevisaoAutoArima, lwd = 1, showgap = FALSE) +
  ggtitle("Previsão de Demanda de Fertilizante  (Auto-Arima) \n (Out-2021 a Out-2025)")+
  ylab("Demanda (ton)") + xlab("Período") + 
  theme_classic() +
  theme(legend.position = "top", legend.title = element_blank(),
        axis.title = element_text(size = 9, face = "italic"),
        plot.title = element_text(size = 16, face = "bold", hjust = 0.5))

```

```{r}
kable(PrevisaoAutoArima)
```


